臺灣高等法院高雄分院民事判決　　　　　100年度上字第113號
上　訴　人　楊春景
訴訟代理人　周崇賢律師
被上訴人　　李佳樺
訴訟代理人　朱育男律師
複代理人　　許志勇律師
上列當事人間因請求遷讓房屋等事件，上訴人對於民國100 年4
月22日臺灣屏東地方法院99年度訴字第638 號第一審判決提起上
訴，本院於100 年11月30日言詞辯論終結，判決如下：
    主  文
上訴駁回。
第一審判決主文第一項所命遷讓房屋之履行期間為十年。
第二審訴訟費用由上訴人負擔。
    事實及理由
一、被上訴人起訴主張：坐落屏東縣屏東市○○段○○段283 地
    號土地及其地上126 建號建物即門牌號碼同市○○路23號房
    屋（包含如附圖所示編號283 (2)、363 (2)及三樓之鐵架鐵皮
    等所有增建部分，下合稱系爭房地），原為伊父李茂能所有
    ，其於民國99年1 月18日將系爭房地贈與伊，同年月28日辦
    畢所有權移轉登記。惟系爭房地卻遭伊母即上訴人無權占有
    使用，經營「唱不停卡拉OK」店拒不返還，自受有相當於租
    金之不當得利，致伊受有損害，爰依民法第767 條第1 項前
    段、第179 條及第184 條第1 項前段等規定，請求上訴人遷
    讓返還系爭房地，並自起訴狀繕本送達翌日起至交還系爭房
    地之日止，按月賠償新台幣（下同）14,196元。聲明：(一)上
    訴人應遷讓返還系爭房地予被上訴人，並自起訴狀繕本送達
    翌日即99年10月13日起至交還日止，按月給付被上訴人14,1
    96元。(二)願供擔保，請准宣告假執行。
二、上訴人則以：伊與李茂能結婚後，出資購買系爭土地及興建
    系爭房屋，並自房屋興建完成後，定居至今。伊雖與李茂能
    自90年間起即分居，惟伊仍繼續占用系爭房地，李茂能將系
    爭房地贈與被上訴人之前，並未請求伊遷讓返還，應認係李
    茂能履行其對伊之扶養義務及分擔家庭生活費用之方法。又
    被上訴人為伊女，對伊亦負有法定扶養義務，李茂能生前贈
    與系爭房地予被上訴人時，應有要求被上訴人提供系爭房地
    予伊繼續使用之意。伊自屬有權占用系爭房地，上訴人請求
    遷讓返還，非有理由。又被上訴人請求伊應按月給付14,196
    元之相當於租金之損害，亦屬過高，應以2,253 元為適當。
    伊今年63歲（37年9 月1 日出生），已近老邁，為無謀生能
    力之人，育有四名子女，被上訴人應對伊負1/ 4之法定扶養
    義務，上開金額並未逾被上訴人應分擔之範圍，縱伊無權占
    用系爭房地，被上訴人亦不得請求伊給付相當於租金之損害
    ，上訴人請求違反民法第1084條第1 項之規定，且為權利濫
    用，應予駁回等語，資為抗辯。
三、原審判決上訴人應將系爭房地遷讓返還予被上訴人，並應自
    99年10月13日起至交還之日止，按月給付被上訴人3,606 元
    ，駁回被上訴人其餘請求及假執行之聲請，併就被上訴人勝
    訴部分分別諭知兩造准、免假執行之擔保金額。上訴人就其
    敗訴部分不服，提起上訴，聲明求為：(一)原判決不利於上訴
    人之部分均廢棄，(二)上廢棄部分，被上訴人在第一審之訴及
    假執行聲請駁回。被上訴人則請求駁回上訴（被上訴人就其
    敗訴部分，未據聲明不服，已告確定）。
四、兩造不爭執事項：
  (一)系爭房地原為被上訴人之父即上訴人之夫李茂能所有，於99
    年1 月18日贈與被上訴人，同年月28日辦畢所有權移轉登記
    ，嗣李茂能於99年7 月20日死亡。
  (二)系爭房地現由上訴人占用，經營「唱不停卡拉OK」店。
  (三)上訴人與李茂能於58年間結婚，共育有長女李思慧、次女即
    被上訴人、次男李協達及三男李明宗等四名子女。
五、兩造爭執事項：
  (一)上訴人占用系爭房地有無合法權源？
  (二)上訴人若無權占用系爭房地，則被上訴人得請求之不當得利
    數額，應以若干為適當？
六、上訴人占用系爭房地有無合法權源？
  (一)按以無權占有為原因，請求返還土地者，占有人對土地所有
    權存在之事實無爭執，而僅以非無權占有為抗辯者，土地所
    有權人對其土地被無權占有之事實無舉證責任，占有人自應
    就其取得占有係有正當權源之事實證明之。如不能證明，則
    應認原告之請求為有理由。系爭土地現登記為被上訴人所有
    ，有土地登記簿謄本及所有權影本在卷可稽，並為上訴人所
    不爭，則上訴人自應就其非無權占有系爭房地之事實負舉證
    責任。
  (二)上訴人抗辯並非無權占有，被上訴人不得請求遷讓返還系爭
    房地，無非係以：伊有共同出資購買系爭土地及興建房屋，
    嗣於90年間雖與李茂能分居，但仍繼續占用系爭房地，且李
    茂能將系爭房地贈與被上訴人之前，均未曾請求返還，李茂
    能係以提供系爭房地供其占有使用，作為履行扶養義務及分
    擔家庭生活費用之方法，況伊無謀生能力，依民法第1084條
    第1 項規定，子女應孝敬父母，被上訴人為其第一順位法定
    扶養義務人，系爭房地供伊居住，即為履行其扶養之方法，
    被上訴人請求伊遷讓返還系爭房地，實屬權利濫用云云。惟
    查：
  1.上訴人抗辯有賣金飾共同出資購買土地及興建房屋，雖舉長
    女李思慧及三男李明宗為證。然李思慧於原審呈報法官之信
    函業明確記載表示：此案在「法」全無機會，為什麼還要請
    律師來打官司，就是希望能碰到機會，讓本案法官用（情）
    ，有緩衝空間，或者有調解機會... 如有機會，希望能向原
    告（指被上訴人）租也好，無償使用也好，最少可以讓母親
    （指上訴人）住到終老（原審卷第74頁）。衡情上訴人若果
    為系爭房地之共有人，上訴人或李思慧應係於原審即時出面
    證明上訴人有出資之事實，而非反以信函向承審法官表示本
    案在法全無機會，故李思慧嗣於本院證述系爭房屋是上訴人
    賣金飾興建，應係偏頗之辭，尚難採信。況上訴人對於原審
    法院詢問系爭建物原為李茂能所有，之後由李茂能贈與給原
    告（被上訴人），被告（上訴人）是否不爭執時，亦表示不
    爭執（原審卷第21頁）。據上，系爭房地若果為上訴人共同
    出資所購置或興建，自會於原審審理中積極主張權利，自無
    表示不爭執之理。況系爭房地若係上訴人出資購置而登記於
    李茂能名下，則李茂能與上訴人感情不睦離家時，上訴人理
    當要求移轉登記返還該房地，始符常情。參以系爭房地原係
    登記為李茂能所有，隔壁21之1 號房地則登記為上訴人所有
    ，嗣因本件被上訴人請求上訴人遷讓房地紛爭，上訴人始於
    99年10月間將名下21之1 號房地贈與登記予其子李明宗（本
    院卷第82頁），由此益徵渠等於婚姻關係存續中之不動產應
    係分別取得所有權，並與不動產登記之狀態相符。至證人李
    明宗雖證稱：伊於小學時，曾聽爸爸（李茂能）要賣房子，
    媽媽說是她賣金子興建的，不要讓爸爸出售等語（本院卷第
    44頁），然李明宗既表示係於小學時聽到之爭執內容，姑不
    論李明宗當時年紀尚幼，對父母爭執之內容未必能確實了解
    ，且上訴人嗣將其名下所有之21之1 號房地移轉所有權贈與
    登記予李明宗，現並與李明宗共同居住，亦難認李明宗無偏
    頗上訴人之虞，是上訴人主張其為系爭房地之共有人既與登
    記公示情形不符，證人李思慧及李明宗均於經濟上受惠於上
    訴人（李思慧自承上訴人曾幫其解決房子法拍及積欠廠商債
    務問題，詳後述），本難期渠等證詞客觀中立，而無偏頗，
    故亦不足遽以渠等證詞為上訴人有利之認定，此外上訴人復
    未舉證證明有出資購買興建系爭房地之事實。故上訴人抗辯
    其為系爭房地共同出資人，非無權占用，自無可採。
  2.上訴人另以：伊雖於90年間與李茂能分居，但仍繼續占用系
    爭房地，李茂能將系爭房地贈與被上訴人之前，均未曾請求
    返還，足見李茂能係以提供系爭房地供其占有使用，作為履
    行扶養義務及分擔家庭生活費用之方法，況伊無謀生能力，
    依民法第1084條，子女應孝敬父母，被上訴人為其第一順位
    法定扶養義務人，系爭房地供伊居住，即為履行其扶養之方
    法云云。惟按直系血親尊親屬，依民法第1117條規定，如能
    以自己財產維持生活者，自無受扶養之權利。易言之，直系
    血親尊親屬受扶養之權利，仍應受不能維持生活之限制（最
    高法院96年度台上字第2823號裁判要旨參照）。又民法第11
    16條之1 規定：「夫妻互負扶養之義務，其負扶養義務之順
    序與直系血親卑親屬同，其受扶養權利之順序與直系血親尊
    親屬同」。是夫妻互受扶養權利之順序，既與直系血親尊親
    屬同，仍須以不能維持生活者為限。換言之，如自己有足夠
    財產可以維持生活，自無請求夫妻之一方或直系血親卑親屬
    扶養之權利。系爭房地原登記為李茂能所有，由上訴人占用
    經營「唱不停卡拉OK店」甚久（原審卷第92頁背面），系爭
    房地隔壁之屏東市○○路21之1 號房地則登記為上訴人所有
    ，為上訴人所不爭（本院卷第63頁），上訴人名下除前開21
    之1 號房地（該房地係於99年10月間本案發生後，始贈與登
    記予李明宗）外，並有薪資、利息、營利及執行業務所得暨
    股票多筆，有上訴人提出之99年度綜合所得稅電子結算網路
    申報收執聯可稽（本院卷第28至29頁）。上訴人之長女李思
    慧復於本院證稱：上訴人曾幫伊解決一些積欠廠商的債務等
    語（本院卷第45頁），據上足認上訴人既有不動產，營利、
    薪資、利息及股利所得等，自難認有何不能維持生活之情形
    ，是依前所述，上訴人請求被上訴人應負法定扶養義務云云
    ，於法無據。至李茂能與上訴人分居後，縱未曾向上訴人請
    求返還系爭房地，惟此或僅係單純未行使權利，或礙於夫妻
    情誼而未請求，據此不足推認李茂能係提供系爭房地，任上
    訴人占有使用經營卡拉OK店，作為李茂能履行夫妻互為扶養
    義務或分擔家庭生活費用之方法。
  3.上訴人雖以：被上訴人請求遷讓系爭房地違反子女應孝敬子
    女之法令，實屬權利濫用云云。惟所有人，於法令限制之範
    圍內，得自由使用、收益、處分其所有物，並排除他人之干
    涉，民法第765 條固定有明文。惟所稱「法令限制」，係指
    該法令，對所有人之自由使用、收益、處分其所有物及排除
    他人之干涉，設有限制者而言。民法第1084條第1 項所定之
    子女應孝敬父母，係源自我國傳統孝道之倫理觀念及民法思
    潮，此觀該條文之立法意旨即明。自難遽認該條揭櫫之「子
    女應孝敬父母」屬於為人子女者行使所有物所有權之法令限
    制。況人民之財產權應予保障，並有訴訟權，亦為憲法第15
    及16條所明定。子女固應孝順父母，惟若父母對子女有債務
    不履行之情事，而侵害子女之財產權，子女依法定程序行使
    憲法上保障之訴訟權，以實現其對父母之債權，非法所不許
    。是上訴人該項抗辯，並無可取。又上訴人之戶籍係設於雲
    林縣元長鄉合和村二房25號，實際居住屏東市○○路21 之1
    號（即原登記上訴人名下，嗣於99年10月間贈與登記予李明
    宗之房地），業據上訴人於另案與被上訴人互毆之刑事案件
    自陳在卷（本院卷第72頁），故上訴人堅稱其定居系爭房地
    ，即非可採。被上訴人主張系爭房地係上訴人占用經營卡拉
    OK店，核與原審現場履勘結果相符，堪信為真。足見，上訴
    人並非須以無權占用被上訴人所有之系爭房地，始得以定居
    維生，其指摘被上訴人請求其遷讓返還房地，為權利濫用云
    云，亦不足採。
  4.至上訴人另以其得提起撤銷贈與之訴及請求剩餘財產分配訴
    訟取回系爭房地云云。惟上訴人自承迄今均未提起前揭各訴
    訟（本院卷第47、63頁），且系爭房地迄今仍登記為被上訴
    人所有，並為上訴人所不爭，故上訴人執此抗辯亦無從採為
    其係有權占有系爭房地之認定。
  (三)綜上，上訴人占有系爭房地並無合法權源，被上訴人本於所
    有權人之地位，請求上訴人返還系爭房地，於法有據，應予
    准許。
七、被上訴人得請求之不當得利數額，應以若干為適當？
  (一)按無法律上之原因而受利益，致他人受損害者，應返還其利
    益（民法第179 條參照）。又按依不當得利之法則請求返還
    不當得利，以無法律上之原因而受利益，致他人受有損害為
    其要件，故其得請求返還之範圍，應以對方所受之利益為度
    ，非以請求人所受損害若干為準，無權占有他人土地，可能
    獲得相當於租金之利益為社會通常之觀念（最高法院61年台
    上字第1695號判例要旨參照）。該相當於租金之損害金，其
    數額除以申報地價為基礎外，尚須斟酌基地之位置、工商業
    繁榮之程度及占用人利用土地之經濟價值及所受利益等項，
    以為決定。另按城市地方房屋之租金，以不超過土地及其建
    築物申報總價年息百分之10為限（土地法第97條第1 項參照
    ）。上訴人無合法之權源占用被上訴人所有系爭房地受有相
    當於租金之利益，並致被上訴人受有損害，被上訴人依不當
    得利之法律關係，請求上訴人返還相當於租金之利益，自屬
    有據。
  (二)經查，系爭房地位於屏東縣屏東市○○路與信義路交岔路口
    ，距離屏東火車站不遠，附近有超市、餐廳、便利商店及髮
    廊等商業活動，生活機能十分便利，繁榮程度甚高，系爭房
    屋屋況尚佳，現由上訴人占用經營「唱不停卡拉OK」店等情
    ，為兩造所不爭，並經原審會同屏東縣屏東地政事務所測量
    員現場勘驗屬實，製有勘驗測量筆錄、土地複丈成果圖及現
    場照片在卷可參（原審卷第33-35 頁、第65頁、第60-62 頁
    ）。本院審酌系爭房地之位置、工商繁榮程度及上訴人利用
    系爭房地經營卡拉OK店之經濟利益等情事，認應以系爭房地
    申報總價額年息百分之8 作為計算相當於租金之損害，方為
    允當。又上訴人占用之房屋課稅現值為109,700 元，土地面
    積為77平方公尺，99年1 月土地之申報地價為每平方公尺5,
    600 元，有土地登記謄本及房屋稅繳款書為證（原審卷第9
    頁、第14頁），依上計算，系爭房地之申報總價額共為540,
    900 元（計算式：5600×77＋109700＝540900），為兩造所
    不爭（原審卷第73頁），從而，原審判准被上訴人得請求上
    訴人按月給付之不當得利數額為3,606 元（計算式：540900
    ×8%÷12＝3606），自無不合。上訴人抗辯應以系爭房地總
    價額之年息百分之5 計算，每月應為2,253 元，尚無可採。
    上訴人另以上開所命上訴人給付之不當得利，尚在被上訴人
    應負擔1/4 法定扶養義務範圍內，被上訴人不得再請求給付
    云云。惟查，上訴人雖為被上訴人之直系血親尊親屬，然上
    訴人尚有謀生能力，並無不能維持生活之情形，尚無受被上
    訴人扶養之權利，已如前述，故上訴人執此抗辯拒絕給付占
    用系爭房地之不當得利，亦難為其有利之認定。
  (三)又按請求將來給付之訴，以有預為請求之必要者為限，得提
    起之，民事訴訟法第246 條亦有明文。上訴人現仍繼續無權
    占用被上訴人所有之系爭房地，未曾支付任何對價，兩造尚
    未達成租賃或無償使用之共識，上訴人顯有到期不履行給付
    相當於租金之損害之虞，為免日後一再起訴請求，有預為請
    求之必要。準此，被上訴人請求上訴人應自起訴狀繕本送達
    翌日即99年10月13日起至遷讓返還房地之日止，按月給付被
    上訴人相當於租金之不當得利，在3,606 元之範圍內，亦屬
    有據。
八、末按判決所命之給付，其性質非長期間不能履行，或斟酌被
    告之境況，兼顧原告之利益，法院得於判決內定相當之履行
    期間或命分期給付。民事訴訟法第396 條第1 項定有明文。
    又履行期間，自判決確定或宣告假執行之判決送達於被告時
    起算，為民事訴訟法第396 條第3 項所明定。則定履行期間
    之判決，如經宣告假執行者，其履行期間應自宣告假執行之
    判決正本送達於被告時起算（最高法院67年台抗字第193 號
    判例參照）。上訴人與李茂能結婚後，即長期使用系爭房地
    迄今，不僅早已適應融入週遭環境，並有相當感情，上訴人
    係37年出生，現年63歲，年事已高，利用系爭房地經營卡拉
    OK店為其現有收入來源之一，若令其重新覓屋搬遷經營卡拉
    OK店，以維生計，顯非易事，本院審酌上開情事及被上訴人
    本人現無使用系爭房地之計劃，曾表示願意提供上訴人使用
    10年，基於人倫孝道之考量，爰酌定履行期間為10年。
九、綜上所述，被上訴人依民法第767 條第1 項及第179 條規定
    ，請求上訴人將系爭房地遷讓返還被上訴人，並請求上訴人
    自起訴狀繕本送達翌日（99年10月13日）起至交還系爭房地
    之日止，按月給付3,606 元，均有理由，應予准許。原審就
    上開應准許部分為被上訴人勝訴之判決，並就被上訴人勝訴
    部分，依兩造之聲請分別諭知假執行及免為假執行之供擔保
    金額，核無不合，上訴意旨仍執前詞求予將原判決不利之部
    分予以廢棄改判，為無理由，應予駁回其上訴。兩造其餘攻
    防暨訴訟資料，經審酌後，認對本判決結果不生影響，爰不
    逐一論駁，併此敘明。
據上結論：本件上訴為無理由，依民事訴訟法第449 條第1 項、
第78條，判決如主文。
中    華    民    國  100     年    12    月    14    日
                            民事第二庭
                                審判長法官  許明進
                                法      官  黃國川
                                法      官  蘇姿月
以上正本證明與原本無異。
如對本判決上訴，須於判決送達後20日內向本院提出上訴狀，其
未表明上訴理由者，應於上訴後20日內向本院提出上訴理由書（
均須按他造當事人之人數附繕本）。上訴時應提出委任律師或具
有律師資格之人之委任狀，並依附註條文規定辦理。如委任律師
提起上訴者，應一併繳納上訴審裁判費。
中    華    民    國  100     年    12    月    14    日
                                書  記  官  鄭翠芬
附註：
民事訴訟法第466條之1 ：
對於第二審判決上訴，上訴人應委任律師為訴訟代理人，但上訴
人或其法定代理人具有律師資格者，不在此限。
上訴人之配偶、三親等內之血親、二親等內之姻親，或上訴人為
法人、中央或地方機關時，其所屬專任人員具有律師資格並經法
院認適當者，亦得為第三審訴訟代理人。
第1 項但書及第2 項情形，應於提起上訴或委任時釋明之。